臺灣臺北地方法院民事判決　　　　　　　100年度家小字第2號
　　原　　　告　林清福
　　被　　　告　向林麗蘭
上列當事人間給付代墊款事件，本院於100年7月13日言詞辯論終
結，判決如下：
    主  文
被告應給付原告新台幣參萬陸仟柒佰貳拾參元，及自民國九十九
年十月二十七日起至清償日止，按年息百分之五計算之利息。
原告其餘之訴駁回。
訴訟費用由被告負擔十分之七，餘由原告負擔。
本判決得假執行；但被告如以新台幣參萬陸仟柒佰貳拾參元為原
告預供擔保後，得免為假執行。
    事實及理由
壹、程序方面
    按訴狀送達後，原告不得將原訴變更或追加他訴。但擴張或
    或減縮應受判決事項之聲明者，不在此限，民事訴訟法第25
    5條第1項第3款定有明文。經查，本件原告於99 年10月14日
    起訴時，聲明請求被告應給付新台幣（下同）49,598元，嗣
    於100年5月13日減縮訴之聲明為請求被告給付49,157元，核
    原告所為請求金額之異動，應屬聲明之減縮，揆諸前開法條
    所示，並無不合，自應准許，併予敘明。
貳、實體方面
一、原告主張：原告於民國94 年2月14日起照顧母親林楊貴，至
    98年9月1日林楊貴去世之日止，原告已先行支出照顧費及醫
    療費共計393,254 元，應由全體8名子女每人分擔49,157 元
    ，故被告應給付上開金額予原告，惟經原告通知被告給付，
    被告均不予理會，爰依不當得利之規定提起本件訴訟，並聲
    明：被告應給付原告49,157元，及自起訴狀繕本送達之翌日
    起至清償日止按年息百分之五計算之利息。
二、被告則以：（一）兩造母親林楊貴名下原有新北市○○區○
    ○段13筆土地，公告地價高達400多萬元，惟上開不動產於
    97年3月5日遭原告及其配偶以贈與為原因過戶予原告之配偶
    ，足以證明林楊貴有能力自行負擔醫療費用，且原告之配偶
    無償取得林楊貴贈與之土地，自應照顧婆婆至終老。（二）
    林楊貴於95年7月間曾以壽險保險單貸款335,000元，足以支
    付其醫療費用，原告何須代墊給付。（三）血糖試紙及維骨
    力之費用應由原告證明與林楊貴之照顧費用有關。（四）看
    護費用大多無收據及發票，無法證明其真正。（五）林楊貴
    於中和農會之帳戶自92年12月22日至97年10月15日為止，收
    入共283,668元，支出為444,760 元，加上原有存款161,192
    元及前揭之保險貸款335,000元，尚應剩餘335,100元，惟林
    楊貴去世時帳戶僅剩餘100 元，足見林楊貴之醫藥費係由其
    所自行支出。（六）林楊貴之帳戶多次轉帳予原告，並且多
    次提領現金，其金額應足以支付其醫藥費。（七）原告曾經
    向林楊貴借貸100 萬元加蓋違章建築鐵皮屋，迄今未歸還，
    該筆款項應扣抵林楊貴之醫藥費等語置辯，並聲明：原告之
    訴駁回，如受不利判決願供擔保請准免為假執行。
三、本件原告主張支出訴外人林楊貴之照顧費及醫療費用共計39
    3,254元，被告為訴外人林楊貴之8名子女即繼承人之一，應
    分擔費用49,157元（計算式為393,254÷8＝49,157），被告
    不爭執其為訴外人林楊貴之繼承人，林楊貴於98年9月1日死
    亡，有繼承系統表附卷可稽（本院卷（二）第3 頁），惟以
    前詞置辯，故本件之爭點闕為：（一）原告是否支付林楊貴
    之看顧費及醫藥費？（二）支付之金額多少？
（一）原告是否支付林楊貴之看顧費及醫藥費：
  1.查原告於本院99年度家簡字第7 號返還代墊款事件之言詞辯
    論中陳述：「（問：媽媽是由何人照顧）都是我，媽媽97年
    10月19日被接走，當時我跟林佳慧協調，而且這部分也是媽
    媽同意的..。」等語。（本院卷（二）第152頁至第153頁）
    ，及被告於本院言詞辯論到庭陳述：「原告於 97 年10月19
    日就將母親交由我們照顧... 」等語，可知兩造之母親林楊
    貴於97年10月19日前，均與原告同住，並由原告照顧及支付
    醫療及看護費用，業經原告提出醫療及看護費用之收據為證
   （本院卷（二）第4頁至第80頁）。顯見原告為照顧林楊貴曾
    經支付看護費及醫療費。
  2.被告辯稱林楊貴所有位於新北市○○區○○段之13筆土地於
    97年3月5日遭原告及其配偶以贈與為原因過戶予原告之配偶
    ，足以證明林楊貴有能力自行負擔醫療費用，且原告之配偶
    無償取得林楊貴贈與之土地，自應照顧婆婆至終老云云。惟
    查，上揭土地迄今尚未變賣，適足以證明林楊貴並未以上揭
    土地之價值支付其醫藥費及看護費。至於林楊貴贈與上揭土
    地予原告之配偶，原告之配偶是否即應照顧林楊貴至終老，
    乃原告配偶個人之道德良心問題，本件原告之配偶既非系爭
    醫藥費及看護費之請求權人，被告即不得據此主張抵銷。
  3.又被告抗辯林楊貴於95年7月間曾以壽險保險單貸款335,000
    元，而林楊貴於中和農會之帳戶自92年12月22日至97年10月
    15日為止，收入共283,668元，支出為444,760元，加上原有
    存款161,192元及前揭之保險貸款335,000元，尚應剩餘335,
    100元，但林楊貴去世時帳戶僅剩餘100元，足見林楊貴之醫
    藥費係由其所自行支出云云。惟查，前揭剩餘款項項即335,
    100 元，尚包括林楊貴每月領取3,000元至6,000元不等之老
    農津貼，有林楊貴所有台北縣中和區農會帳戶交易明細在卷
    可參（本院卷（二）第170頁至第173頁），是以，上述帳戶
    支出之金額444,760元，加上應剩餘之金額335,100元，共計
    779,860 元。以92年12月22日至97年10月15日之期間計算，
    林楊貴每月僅花費13,445元，此金額用以支付林楊貴自己之
    生活費尚嫌不足，更遑論支付其他之醫療費及看護費。是被
    告前揭抗辯，尚無足採。
  4.另被告辯稱林楊貴之帳戶多次轉帳予原告，並且多次提領現
    金，其金額應足以支付其醫藥費云云。經查，被告雖曾於本
    院99 年度家簡字第7號返還代墊款事件之訴訟中提出台北縣
    中和地區農會之取款憑條為證（本院卷（二）第177 頁至第
    179 頁），惟證人李秋梅於該案之言詞辯論中證稱：「（法
    官問跟媽媽同住時，媽媽的存摺是你們保管？）是交給我，
    爸爸在的時候是爸爸在保管，他只有要用錢才會請我幫忙領
    ...我錢交給他，他怎麼使用我不會過問，他也不會說 」等
    語（本院卷（二）第162 頁）。復參以證人林麗卿於該案言
    詞辯論中證稱：「...我有拿到十萬元...當時拿錢時媽媽還
    是跟原告住在一起，媽媽十萬元是陸陸續續給現金。」等語
    （本院卷（二）第157 頁背面），又證人林佳慧亦於該案中
    證稱：「...十萬元媽媽有拿給我，...我拿到錢時是媽媽還
    跟原告住的期間，錢是陸陸續續給我，只要我回去看媽媽就
    給個一萬、二萬。」等語（本院卷（二）第159 頁）。益徵
    訴外人李秋梅雖曾代林楊貴取款，惟所取得之款項確有交付
    林楊貴自行運用，而非用以支出林楊貴之醫藥費及看護費，
    故被告前揭抗辯並不足採。
  5.至於被告抗辯原告曾經向林楊貴借貸100 萬元加蓋違章建築
    鐵皮屋，迄今未歸還，該筆款項應扣抵林楊貴之醫藥費云云
    ，業經原告否認，且被告並未提出證據證明之，被告此項抗
    辯，亦無足採。
（二）支付之金額多少？
    原告支付林楊貴於94 年2月14日至97年10月17日在亞東、好
    人家診所、板橋中興醫院、合慶診所、三軍總醫院、王作仁
    診所及怡和醫院就診之醫療費用共88,340元，有各項醫療費
    用收據附卷可稽（本院卷（一）第84 頁至第173頁），原告
    此部分請求應予准許。至於看護費部分，原告分別在95年至
    97年間分別聘請鄭美香費用151,800元、林美珠費用7,900元
    、吳賀生費用21,900元，及皖美看護企業社22,800元，以上
    共計204,400 元，業據提出證明書、收據及皖美照顧服務員
    繳費證明單為證（本院卷（二）第95頁至第96頁、第76-1頁
    、第76頁及第77頁），且為照顧林楊貴之必要費用，自應准
    許。惟雇用外傭（UMUKULSUM）花費61,464 元部分，原告無
    法證明未使用外傭分擔照顧林楊貴以外之家務，遽然使其他
    繼承人負擔此費用並不公平，故此部分請求不應准許。另原
    告請求補貼訴外人林麗卿93年10月17日伺奉林楊貴晚餐費1,
    000 元及93年11月起至95年1月2日止補貼林麗卿伺奉林楊貴
    每月2,000 元，共計31,000元部分，並未提出任何證明，且
    查林麗卿亦為林楊貴之子女之一，其孝敬母親本是天經地義
    ，豈有子女於伺奉母親後，還向母親請求伺奉費用之理？故
    原告此部分請求亦屬無據。至於原告請求醫療器材及補品共
    11,800元部分，經查,除馬桶椅200 元及血糖試紙850元係看
    護及醫療林楊貴之必要費用，且經提出收據證明外（本院卷
   （二）第79 頁至第80頁），其餘維骨力及鈣片為一般保健食
    品，非屬醫療之必要費用，原告此部分請求自難准許。
四、綜上所述，原告代林楊貴其他繼承人先支付之醫療費及看護
    費用共計293,790 元。按直系血親相互間互負扶養義務，民
    法第1114 條第1款定有明文。本件原告、被告向林麗蘭及訴
    外人吳林清葉、林麗卿、林佳慧、林淞、林清榮、林玉雪共
    計8 人均為林楊貴之直系血親卑親屬為扶養義務人，原告主
    張被告對於母親林楊貴之醫療費及看護費用應負擔8分之1之
    義務，於法有據。從而，原告既已代墊被告應分擔之部份，
    則原告依據不當得利之法律關係，請求被告給付36,723元（
    計算式為293,790元÷8＝36,723元）及自起訴狀繕本送達之
    翌日即99年10月27日起至清償日止，按年息百分之5 計算之
    利息，核屬正當，應予准許，逾此部分之請求即屬無據，應
    駁回之。
五、末查，本件命被告給付之金額未逾50萬元，依民事訴訟法第
    389 條第1項第5款之規定，應依職權宣告原告勝訴部份得假
    執行，並依同法第392條第2項規定，依被告聲請宣告被告如
    為原告預供擔保後，得免為假執行。
六、本件事證已臻明確，兩造其餘攻擊防禦方法及舉證，經本院
    斟酌後，認與判決結果不生影響，爰不一一論述，併此敘明
    。
七、裁判費負擔之依據：民事訴訟法第79條之規定。
中    華    民    國    100    年    7    月    22    日
                  家事法庭  法      官  彭南元
以上正本係照原本作成
如對本判決上訴，須於判決送達後20日內向本院提出上訴狀
中    華    民    國    100    年    7    月    22    日
                            書  記  官  尹遜言